臺灣宜蘭地方法院刑事判決
111年度訴字第90號
公  訴  人  臺灣宜蘭地方檢察署檢察官
被      告  羅煥章


                    居宜蘭縣○○市○○街00○00號3樓之303室（指定送達）
上列被告因洗錢防制法等案件，經檢察官提起公訴（110年度偵
字第5187號），本院判決如下：
    主  文
羅煥章幫助犯洗錢防制法第十四條第一項之一般洗錢罪，處有期
徒刑參月，併科罰金新臺幣貳萬元，罰金如易服勞役，以新臺幣
壹仟元折算壹日。
    犯罪事實
一、羅煥章可預見將金融機構帳戶提供予他人使用，極易遭詐欺
    集團利用為犯罪工具，一般人無故取得他人金融帳戶使用，
    常與財產犯罪密切相關，提供帳戶予他人使用，可能幫助犯
    罪份子作為不法收取款項之用，並供該人將犯罪所得款項匯
    入，而藉此掩飾犯罪所得之真正去向，竟基於容任該結果發
    生亦不違背其本意之幫助詐欺取財與掩飾詐欺所得去向之洗
    錢不確定故意，於民國110年2月18日18時52分前某日，在不
    詳地點，以不詳方式，將其所申辦之第一商業銀行帳號0000
    0000000號帳戶（下稱第一銀行帳戶）之金融卡及密碼，提
    供予某真實姓名年籍不詳之詐欺集團成員使用，以供其所屬
    之詐欺集團作為犯罪所得存提匯款之用。嗣該詐欺集團成員
    取得前揭第一銀行帳戶之金融卡及密碼後，即意圖為自己不
    法之所有，基於詐欺取財之犯意，於110年2月6日，以通訊
    軟體LINE暱稱「汪世豪」向陳均均佯稱：其上網儲值投資之
    比特幣已經獲利，若要提領獲利必須再儲值同額投資款云云
    ，致陳均均陷於錯誤，而依該詐騙集團成員之指示，於110
    年2月18日18時52分，匯款新臺幣（下同）5萬元至前開第一
    銀行帳戶，嗣該詐欺集團成員因故未能以提款卡提領該款項
    ，復由羅煥章於110年2月22日重新向銀行申請補領上述第一
    銀行帳戶之存摺後，再於同日將前開存摺交予該詐欺集團成
    員使用並提領上開款項。嗣經陳均均報警處理，始悉上情。
二、案經陳均均訴由宜蘭縣政府警察局宜蘭分局報告臺灣宜蘭地
    方檢察署檢察官偵查起訴。　　
    理  由
壹、證據能力部分：
一、按被告以外之人於審判外之言詞或書面陳述，除法律有規定
    者外，不得作為證據。又被告以外之人於審判外之陳述，雖
    不符前4條之規定，而經當事人於審判程序同意作為證據，
    法院審酌該言詞陳述或書面陳述作成時之情況，認為適當者
    ，亦得為證據。當事人、代理人或辯護人於法院調查證據時
    ，知有第159條第1項不得為證據之情形，而未於言詞辯論終
    結前聲明異議者，視為有前項之同意，刑事訴訟法第159條
    第1項、第159條之5第1項、第2項分別定有明文。查本案認
    定事實所引用之卷證資料，並無證據證明係公務員違背法定
    程序所取得，而當事人於本院行準備程序及審理時，就本案
    之供述證據均不爭執其證據能力，且表示同意引用為證據，
    本院審酌前揭陳述作成時之情況，並無違法取證之瑕疵，亦
    認以之作為證據為適當，是本件有關被告以外之人於審判外
    之言詞或書面陳述等供述證據，依前揭法條意旨，自均得為
    證據。
二、其餘資以認定本案犯罪事實之非供述證據，亦查無違反法定
    程序取得之情形，依刑事訴訟法第158條之4反面規定，應具
    證據能力。
貳、實體部分：
一、訊據被告羅煥章固坦承前開第一銀行帳戶為其申辦且使用之
    事實，惟矢口否認有何幫助洗錢或幫助詐欺取財之犯行，並
    於準備程序時辯稱：我的存摺、提款卡都沒有給別人，也沒
    有借別人用。密碼是我的生日510220，我寫在存摺後面，存
    摺跟提款卡我都亂丟，去年（110年）農曆年後提款卡、存
    摺都不見了，不在我身上，丟在哪裡我不知道，我也沒有去
    掛失，但帳戶裡面沒有錢，我也沒有在用這個帳戶云云。經
    查：
（一）上開第一銀行帳號00000000000號帳戶，係被告所申請開
      立及使用，業據被告於警詢、偵查中及本院準備程序時坦
      認在卷，並有第一商業銀行宜蘭分行110年4月29日一宜蘭
      字第00043號函暨所附被告之開戶基本資料、身分證件影
      本、人像及交易明細、第一商業銀行宜蘭分行110年8月30
      日一宜蘭字第00083號函暨所附被告之開戶資料、交易明
      細、存摺掛失暨補領申請紀錄等在卷可稽（警卷第33至39
      頁、偵卷第27至45頁），而告訴人陳均均於110年2月6日
      ，經真實姓名年籍不詳之詐欺集團成員以通訊軟體LINE聯
      繫，並佯以其上網儲值投資之比特幣已經獲利，若要提領
      獲利必須再儲值同額投資款之虛偽事由，要求告訴人須依
      其指示匯款云云，致告訴人陷於錯誤，因而於110年2月18
      日18時52分，匯款5萬元至被告第一銀行帳戶，嗣告訴人
      發覺有異而報警等情，亦據證人即告訴人於警詢證述明確
      （警卷第5至9頁），並有內政部警政署反詐騙諮詢專線紀
      錄表、受理詐騙帳戶通報警示簡便格式表、金融機構聯防
      機制通報單、受理各類案件紀錄表、告訴人提供之手機對
      話紀錄翻拍照片、轉帳截圖照片等在卷可憑（警卷第10至
      28、30至32頁）。足見被告所申設之上開帳戶，確遭詐欺
      集團用以作為向上開告訴人詐欺取財之匯款帳戶一情，堪
      以認定。
（二）被告雖以前詞置辯，惟觀諸被告於警詢、偵訊及本院準備
      程序時供稱：伊沒有提供該帳戶存摺及提款卡給別人，提
      款卡密碼是伊生日510220，伊寫在存摺後面，最後一次看
      到提款卡是107年12月底，之後沒有再使用該帳戶，丟在
      哪裡伊不知道，也沒有去掛失，109年10月21日伊有去換
      新提款卡，但也丟掉了，伊沒有提領告訴人所匯入之5萬
      元，也不知道有這筆匯款，另伊存摺、印章均沒有交給別
      人，只是都亂丟云云（警卷第3頁、偵卷第48頁及反面、
      本院卷第248、249頁）。然觀諸卷內所附被告第一銀行帳
      戶之交易明細，可知告訴人於110年2月18日受騙並依前開
      詐欺集團成員指示，於當日將5萬元匯入被告第一銀行帳
      戶，直至110年2月22日11時46分許始經他人以存摺提領方
      式領出該筆款項，而被告係於110年2月22日9時52分許前
      往第一商業銀行宜蘭分行辦理掛失及補領其帳戶存摺並更
      換新印鑑一節，亦有存摺掛失暨補領申請書兼登錄單1份
      （偵卷第43頁）在卷可證，由此可認被告確係於告訴人匯
      款5萬元至其前開第一銀行帳戶4日後，詐欺集團成員因故
      無法以被告所提供之提款卡領取告訴人匯入款項，被告始
      又前往上開金融機構補領新存摺，並於補領當日上午隨即
      將存摺交付予詐騙集團成員以供其以存摺現金提領方式取
      得上述款項，則其所辯係因其帳戶存摺、提款卡遺失而遭
      人盜用云云，顯係臨訟卸責飾詞，委無可採。
（三）再參以第一商業銀行宜蘭分行110年4月29日一宜蘭字第00
      043號函暨所附被告之客戶歷史交易明細表，可知被告前
      開帳戶之提款卡於110年2月8日、2月17日有3筆1000元至2
      000元不等之款項，分別以憑卡存入、跨行存款方式存入
      被告第一銀行帳戶內，再以憑卡提款、跨行提款、跨行轉
      帳方式提領或轉出，明顯係詐欺集團成員在測試該帳戶是
      否可得使用，倘如被告所言，其提款卡密碼為其生日，實
      無需再寫在存摺後面，增加他人盜用其提款卡之風險，凡
      此種種均明顯與常情相悖；而就取得被告前揭第一銀行帳
      戶之詐欺集團成員而言，詐欺集團之成員係為避免檢警自
      帳戶來源回溯追查出渠等真正身分，始利用他人帳戶供作
      詐騙所得款項出入之帳戶，並為避免知情帳戶持有人逕將
      詐騙所得款項提領、變更密碼、補發存摺，或避免不知情
      之帳戶持有人逕將提款卡掛失或凍結帳戶，致使詐欺集團
      成員無從提領詐得款項，是渠等所使用之帳戶，必為所得
      控制之帳戶，以確保詐得款項之提領，要無使用他人遭竊
      或遺失提款卡之帳戶供作詐得款項匯入帳戶之可能，蓋若
      貿然使用遭竊或遺失之帳戶提款卡，因未經同意使用該帳
      戶，自無從知悉該帳戶將於何時掛失止付，而有無法使用
      該帳戶或轉入該帳戶之款項無法提領之風險。輔以現今社
      會上，確實存有不少為貪圖小利而出售自己帳戶供人使用
      之人，詐欺集團成員僅需付出少許之金錢，即可取得可完
      全操控而無遭掛失風險之帳戶，實無以任意竊取他人帳戶
      資料或撿拾他人遺失帳戶之方式取得人頭帳戶之必要，否
      則，若被告在該詐欺集團成員尚未行詐前，或行詐後尚未
      將上開帳戶內之款項提領出前，即將上開帳戶掛失，該詐
      欺集團成員豈非無從遂其詐財之目的，故若非由被告自願
      提供上開帳戶供詐欺集團成員使用，詐欺集團成員豈可能
      以上開帳戶作為渠等費盡心思詐騙款項之出入帳戶，而甘
      冒無法領得之風險。又觀之被告於110年2月22日上午9時
      許補領其帳戶存摺後，告訴人所匯入之5萬元款項隨即於
      同日11時46分許經人以存摺提領現金方式提領一空，均足
      證明被告所補領新存摺確係交付予詐欺集團成員，而非如
      其所辯遺失云云，而該詐欺集團成員能確信該帳戶不致為
      被告隨時辦理掛失止付，顯見詐欺集團成員對於使用被告
      前揭帳戶存摺及提款卡，實有相當之把握，而詐欺集團會
      如此有把握地使用該帳戶，實可推論乃係因被告主動提供
      前揭帳戶之提款卡及密碼予他人使用，遑論本案被告嗣後
      又掛失並補領新存摺以供該詐欺集團成員提領告訴人匯入
      被告帳戶之款項。復參以被告前揭帳戶歷史交易明細表所
      示，上開帳戶於附表所示告訴人匯款前之餘額僅剩60元，
      可見在該詐欺集團成員開始利用被告前揭帳戶前，上開帳
      戶幾無餘額，被告對此亦知之甚詳，而此等客觀事態復核
      與一般提供帳戶予詐欺集團成員時，所提供之帳戶餘額甚
      低或零之經驗法則相符。凡此均足證本案詐欺集團所使用
      之被告第一銀行帳戶，並非竊取或拾得，乃係經由被告交
      付上開提款卡（含密碼）作為測試該帳戶使用，嗣後該詐
      欺集團成員因故未能以提款卡提領告訴人匯入款項，被告
      乃補領新存摺交付並同意使用而得。故被告所辯上開帳戶
      之存摺、提款卡等物係遺失而遭他人盜用云云，核與客觀
      事證不符，亦與常情均相違背，要屬飾過卸責之詞，無足
      憑採。
二、又金融帳戶乃個人之理財工具，依我國現狀，申設金融帳戶
    並無任何特殊限制，且可於不同之金融機構申請多數帳戶使
    用，甚為方便，另一方面，現今詐欺集團猖獗，已係眾所周
    知，是故，若見他人不以自己名義申請帳戶，反而出資借用
    甚或收購他人之金融帳戶使用，設非有特殊原因，依一般社
    會通念，當可預見若隨意將自己帳戶提供給對方使用，有遭
    對方用於行騙之可能，且因此將造成匯入該帳戶之款項去處
    無從追查，成為金流斷點，亦即若檢警有追查該筆款項去處
    之必要時，將僅能憑此追查至帳戶之所有人，而無法進一步
    查得真正之提款人，此即所謂之洗錢。簡言之，個人帳戶不
    得隨意借給旁人使用，已係一般常識，本件被告如前所述，
    係將其帳戶之提款卡及存摺交予他人作為本案犯罪之用，而
    其交付帳戶資料予詐欺集團後，已無從取回或控管其帳戶，
    故認其將前開帳戶作為實施詐欺犯罪之洗錢工具，亦不致違
    背其本意，則被告有幫助前開詐欺集團犯詐欺取財罪與洗錢
    罪之未必故意至明。綜上，被告所犯幫助詐欺取財及幫助洗
    錢犯行之各項事證已臻明確，其犯行洵堪認定，應予依法論
    科。
三、按提供金融帳戶之行為人主觀上認識該帳戶可能作為對方收
    受、提領特定犯罪所得使用，對方提領後會產生遮斷金流以
    逃避國家追訴、處罰之效果，仍基於幫助之犯意，提供該帳
    戶之提款卡及密碼，以利洗錢之實行，應論以一般洗錢罪之
    幫助犯（最高法院108年度台上大字第3101號裁定參照）。
    本案被告基於幫助掩飾詐欺所得之洗錢不確定故意，將其所
    有本案帳戶之提款卡、存摺等資料，先後交予前開詐欺集團
    使用，使告訴人陷於錯誤，依指示匯款至上開帳戶內，被告
    主觀上可預見其所提供之帳戶可能作為對方收受、取得特定
    犯罪所得使用，並因此遮斷金流而逃避追緝，仍交付帳戶供
    使用容任結果之發生，具不確定之幫助詐欺取財及洗錢之故
    意。是核被告所為，係犯刑法第30條第1項前段、第339條第
    1項之幫助詐欺取財罪，及刑法第30條第1項前段、洗錢防制
    法第14條第1項之幫助一般洗錢罪。被告先後提供其帳戶提
    款卡、存摺之行為，主觀上係基於單一幫助詐欺及洗錢之犯
    意，依一般社會健全觀念，在時間差距上，難以強行分開，
    在刑法評價上，以視為數個舉動之接續施行，合為包括之一
    行為予以評價，較為合理，則屬接續犯，而為包括之一罪。
    又被告以一行為同時觸犯上開二罪名，為想像競合犯，應依
    刑法第55條前段規定，從一重之幫助一般洗錢罪處斷。被告
    之行為僅止於幫助，爰依刑法第30條第2項之規定，按正犯
    之刑減輕之。爰審酌被告前有竊盜、麻醉藥品、詐欺、毒品
    、妨害自由等案件之犯罪科刑紀錄，有臺灣高等法院被告前
    案紀錄表1份在卷可參，其任意提供個人帳戶予他人使用之
    行為，造成犯罪偵查困難，幕後犯罪人得以逍遙法外，致使
    此類犯罪手法層出不窮，嚴重危害交易秩序與社會治安，且
    其犯後飾詞否認犯行，態度非佳，兼衡其犯罪動機、手段、
    被害人數、金額等，以及考量被告自陳目前無業、已婚、有
    2名子女之生活狀況，小學畢業之智識程度等一切情狀，量
    處如主文所示之刑，並就罰金部分併諭知易服勞役之折算標
    準，以示懲儆。
四、另查卷內尚無證據足資證明被告交付本案帳戶後已實際取得
    任何對價，或因而獲取犯罪所得，是本院自毋庸對其犯罪所
    得諭知沒收或追徵。另告訴人因該詐欺集團成員施以詐術致
    陷於錯誤，而匯款5萬元至被告第一銀行帳戶並遭提領一空
    ，因無證據證明係被告親自提領款項，被告僅為幫助犯，並
    不適用共犯間責任共同原則，是就正犯即詐騙集團之犯罪所
    得亦無庸對被告宣告沒收，附此說明。
據上論斷，應依刑事訴訟法第299條第1項前段，洗錢防制法第14
條第1項，刑法第11條、第30條、第339條第1項、第55條、第42
條第3項，刑法施行法第1條之1第1項，判決如主文。
本案經檢察官薛植和提起公訴，檢察官張學翰到庭執行職務。
中　　華　　民　　國　　111 　年　　7 　　月　　5 　　日
                刑事第五庭審判長  法  官  陳嘉年
                                  法  官  陳嘉瑜
                                  法  官  程明慧
以上正本證明與原本無異。
如不服本判決應於收受本判決後二十日內向本院提出上訴書狀，
並應敘述具體理由；其未敘述上訴理由者，應於上訴期間屆滿後
二十日內向本院補提理由書(均須按他造當事人之人數附繕本)「
切勿逕送上級法院」。
                                  書記官  高雪琴
中　　華　　民　　國　　111 　年　　7 　　月　　5 　　日
附錄本案論罪科刑法條：
洗錢防制法第14條
有第二條各款所列洗錢行為者，處7年以下有期徒刑，併科新臺
幣5百萬元以下罰金。
前項之未遂犯罰之。
前二項情形，不得科以超過其特定犯罪所定最重本刑之刑。
中華民國刑法第339條
（普通詐欺罪）
意圖為自己或第三人不法之所有，以詐術使人將本人或第三人之
物交付者，處5年以下有期徒刑、拘役或科或併科50萬元以下罰
金。
以前項方法得財產上不法之利益或使第三人得之者，亦同。
前二項之未遂犯罰之。